臺灣高等法院高雄分院民事判決　　　　　100年度上字第199號
上　訴　人　李清江
訴訟代理人　余景登律師
上　訴　人　李正安
訴訟代理人　高明賢
被 上 訴人　李溫雄
　　　　　　李溫欽
　　　　　　李良璧
　　　　　　李純瑜
　　　　　　李佩珍
　　　　　　李美珍
　　　　　　黃海清
　　　　　　黃中正
　　　　　　黃中川
　　　　　　黃中志
共　　　同
訴訟代理人　黃建雄律師
上列當事人間請求拆屋還地事件，上訴人對於民國100 年7 月29
日臺灣高雄地方法院100 年度重訴字第127 號第一審判決提起上
訴，本院於100 年11月9 日言詞辯論終結，判決如下：
    主  文
上訴駁回。
第二審訴訟費用由上訴人李清江負擔百分之六十五；上訴人李正
安負擔百分之三十五。
上訴人於原審敗訴部分，其中上訴人李清江如以新台幣貳佰柒拾
玖萬元；上訴人李正安如以新台幣壹佰伍拾陸萬元，分別為被上
訴人供擔保後，各得免為假執行。
    事實及理由
一、被上訴人主張：座落高雄市○○區○○段1 小段1158地號土
    地重測前為同段180 地號土地，上開180 地號土地於民國35
    年7 月26日辦理總登記，所有權人登記為訴外人李朝巡，其
    後，由訴外人李忠恕以38年8 月28日繼承取得為原因關係，
    於42年1 月28日辦理繼承登記，而取得所有權。上開180 地
    號土地於68年2 月16日分割增加同段180-1 、180-2 、180-
    3 地號土地。又同段1159地號土地重測前為180-1 地號土地
    ；同段1160地號土地重測前為180-2 地號土地；同段1161地
    號土地重測前為180- 3地號土地（與同段1159、1160、1161
    地號土地，下合稱系爭土地）。被上訴人李溫雄、李溫欽、
    李良璧、李純瑜、李佩珍、李美珍及訴外人黃李瑞春以93年
    7 月8 日繼承取得原因關係，於95年2 月21日辦理繼承登記
    而各取得系爭土地應有部分7 分之1 之所有權。嗣黃李瑞春
    於訴訟中之100 年2 月8 日死亡，被上訴人黃海清、黃中正
    、黃中川及黃中志為黃李瑞春之繼承人。詎上訴人及原審被
    告李文楷無合法權源而於系爭土地上興建地上物，其中李文
    楷占用如附圖所示Ａ部分面積23.24 平方公尺（下稱李文楷
    地上物；上訴人李清江占用如附圖所示Ｂ部分面積26.75 平
    方公尺、Ｂ1 部分面積1.81平方公尺、Ｂ2 部分面積15 .19
    平方公尺、Ｂ3 部分面積29.77 平方公尺及Ｂ4 部分面積49
    .75 平方公尺（下稱李清江地上物）；李正安占用如附圖所
    示C 部分面積67.62 平方公尺及Ｃ1 部分面積1.38平方公尺
    （下稱李正安地上物，與李清江地上物合稱系爭地上物），
    伊自得請求上訴人及李文楷拆除系爭地上物及李文楷地上物
    ，並返還占用之土地等情。爰依民法第767 條物上請求權，
    聲明：（一）李文楷應拆除李文楷地上物，並將占用土地返
    還被上訴人。（二）李清江應拆除李清江地上物，並將占用
    土地返還被上訴人。（三）李正安應拆除李正安地上物，並
    將占用土地返還被上訴人。（四）願供擔保，請准宣告假執
    行。
二、上訴人則以：系爭土地為兩造先祖自日據時期遺留之家產，
    依臺灣民事習慣調查報告，自清代即屬父祖子孫所構成家屬
    公同共有之家產，故依舊有習慣，系爭土地屬於兩造祖先共
    有分管之家產，經子孫即兩造分別搭建房屋使用，上訴人並
    非無權占用等語，資為抗辯。並聲明：被上訴人之訴駁回。
三、原審判決被上訴人勝訴，上訴人（原審被告李文楷未上訴）
    就其敗訴部分提起上訴，其中李清江聲明：（一）原判決不
    利於李清江部分廢棄。（二）上開廢棄部分，被上訴人在第
    一審之訴及假執行之聲請均駁回。（三）如受不利判決，願
    供擔保免為假執行；另李正安聲明：（一）原判決不利於李
    正安部分廢棄。（二）上開廢棄部分，被上訴人在第一審之
    訴及假執行之聲請均駁回。（三）如受不利判決，願供擔保
    免為假執行。被上訴人則聲明：上訴駁回。
四、兩造不爭執事項
（一）座落高雄市○○區○○段1 小段1158地號土地重測前為同
      段180 地號土地，上開180 地號土地於35年7 月26日辦理
      總登記，所有權人登記為訴外人李朝巡，其後，由李忠恕
      以38年8 月28日繼承取得為原因關係，於42年1 月28日辦
      理繼承登記，而取得所有權。上開180 地號土地於68年2
      月16日分割增加同段180-1 、180-2 、180-3 地號土地。
      又同段1159地號土地重測前為180-1 地號土地；同段1160
      地號土地重測前為180-2 地號土地；同段1161地號土地重
      測前為180-3 地號土地。李溫雄、李溫欽、李良璧、李純
      瑜、李佩珍、李美珍及訴外人黃李瑞春以93年7 月8 日繼
      承取得原因關係，於95年2 月21日辦理繼承登記而各取得
      系爭土地應有部分7 分之1 之所有權。黃李瑞春於訴訟中
      之100 年2 月8 日死亡，被上訴人黃海清、黃中正、黃中
      川及黃中志為黃李瑞春之繼承人。有土地登記謄本影本、
      異動索引及戶籍謄本影本附卷（見原審卷一第6-13頁、74
      -109 頁 、164-169 頁）可憑。
（二）李文楷占用如附圖所示Ａ部分面積23.24 平方公尺；李清
      江占用如附圖所示Ｂ部分面積26.75 平方公尺、Ｂ1 部分
      面積1.81平方公尺、Ｂ2 部分面積15.19 平方公尺、Ｂ3
      部分面積29.77 平方公尺及Ｂ4 部分面積49.75 平方公尺
      ；李正安占用如附圖所示C 部分面積67.62 平方公尺及Ｃ
      1 部分面積1.38平方公尺，並經原會同高雄市政府地政局
      鹽埕地政事務所（下稱鹽埕地政）人員到場履勘屬實，製
      有勘驗筆錄及複丈成果圖等附卷（見原審卷一第69-71 、
      143-144 、186-187 頁）可稽。
五、兩造於本院協商爭執事項：上訴人有無合法占有使用系爭土
    地之權利？被上訴人請求上訴人拆屋還地，有無理由？茲分
    述如下：
（一）上訴人有無合法占有使用系爭土地之權利？
  １、按當事人主張有利於己之事實者，就其事實有舉證之責任
      。但法律別有規定，或依其情形顯失公平者，不在此限。
      民事訴訟法第277 條定有明文。李清江抗辯：系爭土地屬
      於李清江祖先與被上訴人之被繼承人公同共有，李清江地
      上物為李清江之父即訴外人李王所建造之未辦保存登記建
      物，並由李清江依繼承關係取得該地上物所有權，故李清
      江地上物有權占用系爭土地。如系爭土地非屬公同共有，
      亦因李清江之父於搭建李清江地上物時，被上訴人之被繼
      承人未為反對表示，而成立默示使用借貸關係，故李清江
      有權繼續使用系爭土地云云；李正安抗辯：系爭土地屬於
      李正安祖先與被上訴人之被繼承人公同共有，李正安依繼
      承關係取得李正安地上物之所有權，故李正安地上物有權
      占用系爭土地。如系爭土地非屬公同共有，亦因李正安以
      繳納土地稅支付土地租金方式，承租系爭土地，而有權繼
      續使用系爭土地云云。惟為被上訴人所否認。
  ２、經查，座落高雄市○○區○○段1 小段1158地號土地重測
      前為同段180 地號土地，上開180 地號土地於35年7 月26
      日辦理總登記，所有權人登記為訴外人李朝巡，其後，由
      李忠恕以38年8 月28日繼承取得為原因關係，於42年1 月
      28日辦理繼承登記，而取得所有權。上開180 地號土地於
      68年2 月16日分割增加同段180-1 、180-2 、180-3 地號
      土地。又同段1159地號土地重測前為180-1 地號土地；同
      段1160地號土地重測前為180-2 地號土地；同段1161地號
      土地重測前為180- 3地號土地。李溫雄、李溫欽、李良璧
      、李純瑜、李佩珍、李美珍及黃李瑞春以93年7 月8 日繼
      承取得原因關係，於95年2 月21日辦理繼承登記而各取得
      系爭土地應有部分7 分之1 之所有權。嗣黃李瑞春於100
      年2 月8 日死亡，黃海清、黃中正、黃中川及黃中志為黃
      李瑞春之繼承人等情，為兩造所不爭執，如前所述，堪認
      系爭土地早於35年7 月26日辦理總登記時，即由李朝巡取
      得所有權，其後，分別由李忠恕及被上訴人以繼承關係取
      得系爭土地之單獨所有權或共有關係。則以系爭土地所有
      權登記現況而言，已徵上訴人抗辯：彼等為系爭土地公同
      共有人云云，核與地政機關登記現狀不符，難予採認。
  ３、上訴人抗辯：系爭土地於35年總登記前，係屬於上訴人祖
      先與被上訴人之被繼承人公同共有云云，固據李清江提出
      李秀公派下世系表（下稱系爭世系表）、金鴻山彰德寺金
      寶塔永久使用權狀（下稱系爭權狀）、台灣高雄地方法院
      檢察署（下高雄地檢署）88年度偵字第13472 號不起訴處
      分書（下稱系爭不起訴處分）各1 件、隴西李氏大族譜封
      面及封底內頁（下稱系爭族譜封面）、高雄市李氏宗親會
      第一次會員大會成立紀念照片（下稱系爭照片）、李王戶
      籍謄本（下稱系爭李王謄本）、日治時期內惟185 番地土
      地登記謄本（下稱系爭185 謄本）、台五世以下補充世系
      表（下稱系爭補充世系表）、日治時期內惟179 番地土地
      登記謄本（下稱系爭179 謄本）、高雄地檢署91年度他字
      第816 號卷內第10頁（下稱系爭第10頁摘要）及第23頁摘
      要（下稱系爭第23頁摘要）、88年4 月26日李忠恕警詢筆
      錄（下稱系爭警詢筆錄）各1 份附卷（以上均影本，見原
      審卷一第119-124 頁、第304-321 頁）為證；暨由李正安
      提出李勇派下繼承系統表（下稱系爭系統表）、日治時代
      李邦即李瓶之戶籍謄本（下稱系爭李邦謄本）、系爭土地
      日治時代謄本（系爭土地日治謄本）、台灣高等法院高雄
      分院檢察署處分書（下稱系爭高雄高分檢處分書）及證明
      書各1 份附卷（以上均影本，見原審卷一第129-140 頁）
      為證。惟查，系爭世系表、系爭族譜封面、系爭權狀、系
      爭照片、系爭補充世系表及系爭系統表等資料，或記載李
      秀公派下族系、李勇派下繼承系統；或載明李氏族譜之出
      版品；或訴外人李勝對於金寶塔之永久使用權利；或李氏
      宗親成立紀念；或補充說明李秀公派下族系，均不足以證
      明系爭土地總登記前之日治時期，即由上訴人祖先與被上
      訴人之被繼承人公同共有系爭土地之事實。次查，系爭不
      起訴處分、系爭第10頁摘要、系爭第23頁摘要、系爭警詢
      筆錄及系爭高雄高分檢處分書等資料，或屬檢察官針對李
      忠恕告訴李正安涉及竊佔房屋及恐嚇罪嫌，作成不起訴處
      分及高雄高分檢駁回李忠恕告訴李正安涉及竊佔罪嫌；或
      係摘錄的文字敘述；或屬房屋遭入侵而告訴竊佔之筆錄，
      核亦不足以證明系爭土地總登記前之日治時期，即由上訴
      人祖先與被上訴人之被繼承人公同共有系爭土地之事實。
      又查，系爭李王謄本、系爭185 謄本、系爭179 謄本、系
      爭李邦謄本及證明書等資料，或記載李王之戶籍資料；或
      記載日治時期興隆內里內惟庄內惟第185 番地、第179 番
      地土地所有權人及所有權移轉登記資料；或李邦戶籍資料
      ；或訴外人李萬活等出具證明書證明李正安於30年8 月20
      日出生於高雄市鼓山區民族中巷3 之1 號，上開門牌號碼
      並於60年5 月1 日整編為內惟路379巷3之1 號等，要均不
      足以證明系爭土地總登記前之日治時期，即由上訴人祖先
      與被上訴人之被繼承人公同共有系爭土地之事實。則上訴
      人以前揭情詞置辯云云，即屬無據。
  ４、又按台灣光復後，政府辦理之土地總登記，其目的在於整
      理地籍，僅為地政機關清查土地之一種程序，與物權登記
      無關，並不影響光復前原權利人因登記取得之物權（最高
      法院79年度台上字第1360號及82年度台上字第3167號裁判
      要旨參照）。經查，上訴人並未於系爭土地總登記前之日
      治時代，取得系爭土地公同共有權利登記乙節，為上訴人
      所自承（見本院卷99頁），堪予認定。揆諸前揭說明，尤
      徵上訴人執前揭情詞置辯云云，難予採信。抑有進者，系
      爭土地於日治時期明治39年（民國前6 年）11月5 日即登
      記為訴外人李呆所有，並以買賣為原因關係於日治時期大
      正8 年（即民國8 年）6 月18日移轉登記為李朝巡所有乙
      節，有上訴人提出系爭土地日治謄本附卷（見原審卷一第
      135-136 頁）可稽，堪認系爭土地非僅止於光復後土地總
      登記時，登記為李朝巡所有，事實上，系爭土地早於日治
      時期即以買賣為原因關係登記為李朝巡所有，益徵上訴人
      抗辯公同共有系爭土地云云，洵無理由。
  ５、李正安固抗辯：伊以繳納土地稅支付土地租金方式，承租
      系爭土地，故有權繼續使用系爭土地云云。惟為被上訴人
      所否認。經查，李正安此部分抗辯，並未提出任何證據資
      料，以實其說，則所謂租賃系爭土地建屋云云，即屬無據
      。況以繳納土地稅方式支付租金，並非租賃土地之常態，
      李正安既未提出繳納土地稅之證明資料，亦未提出上開以
      繳納土地稅替代土地租金之約定文件或證明資料，尤難採
      認。
  ６、李清江抗辯：李清江之父於搭建李清江地上物時，被上訴
      人之被繼承人未為反對表示，而成立默示使用借貸關係，
      故李清江有權繼續使用系爭土地云云，固提出稱系爭第10
      頁摘要、系爭第23頁摘要及系爭警詢筆錄為證。惟為被上
      訴人所否認。經查，李清江自原審以來，均抗辯其以系爭
      土地公同共有關係，而有權使用系爭土地。而按李清江既
      以系爭土地共有人關係，抗辯其有權使用系爭土地，衡情
      ，即與基於使用借貸意思占用系爭土地有別，已徵其抗辯
      ：如其不具有系爭土地之公同共有關係，亦屬成立默示使
      用借貸關係，而使用系爭土地云云，應係臨訟之詞，難予
      採信。次查，揆諸系爭第10頁摘要、系爭第23頁摘要及系
      爭警詢筆錄，固載有：「．．被告父親家貧如洗無居棲身
      ，因同宗可憐，故在空地讓其父親蓋一間房子棲身．．」
      （見原審卷一第316 頁）、「．．數十年居（基之錯別字
      ）於同情李正安之家窮無棲之地，遂在我祖厝旁之空地無
      條件給其蓋一房子．．」（見原審卷一第316 頁）等語，
      惟依上開摘要內容所述，應係李忠恕告訴李正安涉及竊佔
      房屋等罪嫌，而向檢察官所為書面陳述，核與李清江無關
      ，足見李清江執上開摘要等為其有利之認定，洵屬無據。
      況李忠恕於檢察官偵查中，向檢察官提出之書狀，旨在告
      訴李正安如何竊佔其房屋，至其書狀內，縱使提及其他不
      相干之陳述，亦僅在強化其告訴竊佔之事實存在，自不得
      逕認李忠恕之意思，即係承認其與李正安之被繼承人間存
      在所謂的默示使用借貸契約，自不能資為有利於李清江之
      認定。
  ７、末查，李正安雖聲請本院向戶政機調取李呆日治時期眷住
      內惟及其子女之戶籍謄本，以究明李呆戶籍及死亡日期；
      李清江亦聲請本院向高雄市鼓山區戶政事務所函查：日治
      時期，興隆內里內惟庄內惟180 番地（即系爭土地），是
      否有李呆之設籍，以瞭解李呆是否於大正8 年出售系爭土
      地予李朝巡。惟李呆以買賣為原因關係，於日治時期大正
      8 年6 月18日，將系爭土地移轉登記為李朝巡所有乙節，
      有上訴人提出系爭土地日治謄本附卷為證，業如前述，則
      上訴人再聲請本院函查李呆之戶籍資料，即無必要。至李
      呆有無移轉登記系爭土地所有權予李朝巡，依法本應以土
      地登記謄本為據，而按系爭土地確於日治時期，由李呆移
      轉登記為李朝巡所有，如前所述，縱使李呆未設籍於上開
      內惟180 番地內，亦不足以推翻上開日治時期土地登記資
      料之記載，故上訴人再聲請調查上開事項，均無必要，併
      予敘明。
  ８、綜上，堪認上訴人均無合法占有使用系爭土地之權利。是
      被上訴人主張上訴人無權占用系爭土地乙節，洵屬有據。
（二）被上訴人請求上訴人拆屋還地，有無理由？
  １、按所有人對於無權占有或侵奪其所有物者，得請求返還之
      。對於妨害其所有權者，得請求除去之。有妨害其所有權
      之虞者，得請求防止之。民法第767 條第1 項著有明文。
  ２、經查，李清江占用如附圖所示Ｂ部分面積26.75 平方公尺
      、Ｂ1 部分面積1.81平方公尺、Ｂ2 部分面積15.19 平方
      公尺、Ｂ3 部分面積29.77 平方公尺及Ｂ4 部分面積49.7
      5 平方公尺；李正安占用如附圖所示C 部分面積67.62 平
      方公尺及Ｃ1 部分面積1.38平方公尺乙節，為兩造所不爭
      執，業如前述，堪予認定。次查，上訴人並無占有系爭土
      地之權利，而以系爭地上物占用系爭土地乙節，亦如前述
      ，同堪認定。從而，被上訴人本於系爭土地除去妨害請求
      權，請求上訴人拆除系爭地上物，即屬有據。
六、綜上所述，被上訴人為系爭土地所有權人，而上訴人並無占
    用系爭土地之正當權利，則被上訴人本於民法第767 條除去
    妨害請求權，請求：李清江應拆除李清江地上物，並將占用
    土地返還被上訴人。李正安應拆除李正安地上物，並將占用
    土地返還被上訴人，均有理由，應予准許。原審於被上訴人
    就上開範圍內之請求，予以准許，暨諭知供擔保，得為假執
    行，並無不合。上訴意旨指摘原判決此部分判決不當，求予
    廢棄改判，為無理由，應予駁回。
七、上訴人陳明願供擔保，請准宣告免為假執行，經核於法有據
    ，爰酌定如主文第三項所示。
八、據上論結，本件上訴為無理由，依民事訴訟法第449 條第1
    項、第78條、第85條第1 項、第463 條及第392 條第2 項，
    判決如主文。
中    華    民    國    100   年    11    月    23    日
                            民事第四庭
                                審判長法官  蔡文貴
                                法      官  謝靜雯
                                法      官  李昭彥
以上正本證明與原本無異。
如對本判決上訴，須於判決送達後20日內向本院提出上訴狀，其
未表明上訴理由者，應於上訴後20日內向本院提出上訴理由書（
均須按他造當事人之人數附繕本）。上訴時應提出委任律師或具
有律師資格之人之委任狀，並依附註條文規定辦理。如委任律師
提起上訴者，應一併繳納上訴審裁判費。
中    華    民    國    100   年    11    月    23    日
                                書  記  官  黃一秋
附註：
民事訴訟法第466 條之1 ：
對於第二審判決上訴，上訴人應委任律師為訴訟代理人，但上訴
人或其法定代理人具有律師資格者，不在此限。
上訴人之配偶、三親等內之血親、二親等內之姻親，或上訴人為
法人、中央或地方機關時，其所屬專任人員具有律師資格並經法
院認適當者，亦得為第三審訴訟代理人。
第1 項但書及第2 項情形，應於提起上訴或委任時釋明之。